【裁判字號】    98,消債聲,8
【裁判日期】    981216
【裁判案由】    聲請免責
【裁判全文】
臺灣宜蘭地方法院民事裁定             98年度消債聲字第8號
聲  請  人  丁○○
即  債務人
代  理  人  林恒毅律師
相  對  人  聯邦商業銀行股份有限公司
即  債權人
法定代理人  乙○○
相  對  人  玉山商業銀行股份有限公司
即  債權人
法定代理人  戊○○
相  對  人  中國信託商業銀行股份有限公司
即  債權人
法定代理人  辛○○
相  對  人  慶豐商業銀行股份有限公司
即  債權人
法定代理人  庚○○
相  對  人  新光行銷股份有限公司（原新光商銀讓與債權）
即  債權人
法定代理人  甲○○
相  對  人  萬榮行銷股份有限公司（原萬泰商銀讓予債權）
即債權人
法定代理人  己○○
相  對  人  富邦資產管理股份有限公司
即  債權人
法定代理人  丙○○
上列當事人間聲請消費者債務清理事件，本院裁定如下：
    主  文
債務人丁○○不免責。
    理  由
一、按法院為終止或終結清算程序之裁定確定後，除別有規定外
    ，應以裁定免除債務人之債務；又債務人有下列各款情形之
    一者，法院應為不免責之裁定，但債務人證明經普通債權人
    全體同意者，不在此限：一、於七年內曾依破產法或本條例
    規定受免責；二、隱匿、毀損應屬清算財團之財產，或為其
    他不利於債權人之處分；三、捏造債務或承認不真實之債務
    ；四、因浪費、賭博或其他投機行為，致財產顯然減少或負
    擔過重之債務，而生開始清算之原因；五、於清算聲請前一
    年內，已有清算之原因，而隱瞞其事實，使他人與之為交易
    致生損害；六、明知已有清算原因之事實，非基於本人之義
    務，而以特別利於債權人中之一人或數人為目的，提供擔保
    或消滅債務；七、隱匿、毀棄、偽造或變造帳簿或其他會計
    文件之全部或一部，致其財產之狀況不真確；八、故意於財
    產及收入狀況說明書為不實之記載，或有其他故意違反本條
    例所定義務之行為，消費者債務清理條例（下稱消債條例）
    第132條、第134條分別定有明文。次按法院裁定開始清算程
    序後，債務人有薪資、執行業務所得或其他固定收入，而普
    通債權人之分配總額低於債務人聲請清算前2年間，可處分
    所得扣除自己及依法應受其扶養者所必要生活費用之數額者
    ，法院應為不免責之裁定，但債務人證明經普通債權人全體
    同意者，不在此限，復為消債條例第133條所明定。又按消
    費者債務清理制度並非在使債務人恣意消費所造成之債務，
    轉嫁予債權人負擔，債務人免責制度，應在鼓勵勤勞誠實之
    債務人，而非縱容債務人奢侈浪費，倘債務人於聲請清算前
    之相當期間內，利用信用金融之機會，恣意為非屬通常生活
    所需之鉅額消費或作奢侈性、浪費性之消費，而不在意日後
    履行返還之能力，反而算計消費者債務清理條例中之免責制
    度，濫用清算程序以規避其應負擔之償還責任，自與消費者
    債務清理條例之立法本旨有違。再者，消費者依清算程序清
    理債務，債權人已因之蒙受相當損失，其程序之進行應秉持
    公正與誠信，如債務人對於清算之原因有可歸責性，或有虛
    偽不實、違反誠信、違反本條例所定義務之行為，致害及債
    權人之權益，或影響清算程序之進行，自不宜予以免責（消
    費者債務清理條例第132條例立法理由參照）。
二、經查：
（一）本件債務人丁○○聲請消費者債務清理事件，前經本院裁
      定自民國98年7月29日16時起開始清算程序，並於98年10
      月27日清算程序終止確定在案，有本院98年度消債清字第
      2號、98年度司執消債清字第1號民事裁定附卷可稽。又本
      件於法院裁定開始清算程序後，債務人現為宜蘭縣羅東鎮
      公所以工代賑之在職人員，工作期間自97年1月起至今，
      每月工作薪資為新台幣（下同）17,280元並有每月殘障津
      貼4,000元及低收入津貼每月2,200元，徵以債務人係出生
      於民國51年，堪稱正值壯年時期，其尚有一定之工作能力
      ，顯有固定收入，且債權人均未受分配清償，債務人又無
      法證明其業經普通債權人全體之同意，則依照消債條例第
      133條規定，本件債務人不得免責。
（二）再者，經本院依職權詢問普通債權人結果，聯邦商業銀行
      股份有限公司（下稱聯邦銀行）、中國信託商業銀行股份
      有限公司（下稱中國信託銀行）、慶豐商業銀行股份有限
      公司（下稱慶豐銀行）、玉山商業銀行股份有限公司（下
      稱玉山銀行）、萬榮行銷顧問股份有限公司（下稱萬榮行
      銷公司）、新光行銷股份有限公司（下稱新光行銷公司）
      均具狀表明不同意聲請人免責等情，亦有陳報狀在卷可佐
      ，本件依債權人所提出之債務人信用卡消費明細表、現金
      卡交易明細表所示（如附件一）。債務人使用慶豐銀行信
      用卡消費於摩兒更衣店，最高金額單筆29,000元、友愛百
      貨19,880元、蜻蜓飛行館，最高金額單筆14,700元、馥蓁
      國際股份有限公司，最高金額單筆25,930元、94年2月預
      借現金95,000元、94年4月預借現金40,000元（見98年消
      債清字第2號卷第113頁、114頁）；聲請人使用新光行銷
      公司信用卡消費於蜻蜓飛行館，最高金額單筆17,800元、
      93年7月預借現金40,000元、98年11月預借現金60,000元
      、98年4月預借現金200,000（見本院98年司執消債清字第
      1號卷第201頁、202頁）；聲請人使用萬榮行銷公司信用
      卡消費93年6月預借現金50,000元、SUPER SHOP21,500元
      、百利服飾16,000元（見本院卷第17、29頁）；聲請人使
      用中國信託銀行信用卡消費摩兒更衣店32,800元、新光三
      越百貨公司61,600元、蜻蜓飛行館，最高金額單筆24,000
      元、93年8月預借現金90,000元、93年9月預借現金65,000
      元、繳納富邦保險28,000元、94年8月預借現金60,000元
      、通信貸款606,655元（見本院卷第40、47、49、50、60
      、64頁），聲請人使用玉山銀行94年1月預借現金68,561
      元、98年4月預借現金75,000元、信用貸款99,900元（見
      本院卷第83頁）；聲請人使用聯邦銀行信用卡消費馥蓁國
      際股份有限公司，最高金額單筆11,510元、摩兒更衣店
      3,800元、太元百貨行5,300元、蜻蜓飛行館，最高金額單
      筆24,800元、92年8月預借現金90,000元、92年3月預借現
      金60,000元、93年4月預借現金60,000元等，另債務人尚
      有上開服飾店、百貨公司、直銷業等高額消費支出，因此
      ，各債權銀行皆認債務人上開大筆刷卡消費，且多為服飾
      店、直銷業、百貨公司等非日常生活必要支出，而有奢靡
      消費之情事，及高度道德風險之虞，顯非無據。可徵債務
      人明知該等消費或借款並非其收入或信用能力所得償還，
      猶未量入為出，節約消費，致累積至完全無法清償之地步
      ，況債務人於93年至94年間即已知返還債務有所困難，收
      入已有不足清償債務之情，詎債務人竟未衡量自身是否仍
      有充分之償債能力而持續使用信用卡、現金卡刷卡消費及
      通信貸款，甚至多次預借現金，足徵債務人於清償能力不
      足之情形下，猶未撙節開銷，據實控制支出，避免不必要
      之花費以降低負債，則其恣意花費任令債務增加至難以負
      擔而終致不能清償，堪認債務人應有消債條例第134條第4
      款規定之「因浪費、賭博或其他投機行為，致財產顯然減
      少或負擔過重之債務，而生開始清算之原因」情事存在。
（三）末按債務人因第133條之情形，受不免責之裁定確定後，
      繼續清償達該條規定之數額，且各普通債權人受償額均達
      其應受分配額時，得聲請法院裁定免責，消債條例第141
      條明文規定，又法院為不免責或撤銷免責之裁定確定後，
      債務人繼續清償債務，而各普通債權人受償額均達其債權
      額之百分之二十以上者，法院得依債務人之聲請裁定免責
      ，消債條例第142條亦有規定，附此敘明。
三、綜上所述，本院既認債務人有消債條例第133條及同法第134
    條第4款所規定「因浪費、賭博或其他投機行為，致財產顯
    然減少或負擔過重之債務，而生開始清算之原因」之不免責
    事由，則依首揭說明，本件債務人應予不免責，爰裁定如主
    文。
中    華    民    國    98    年    12    月    16    日
              民事庭        法      官  林俊廷
上為正本係照原本作成
如不服本裁定，應於裁定送達後10日內，以書狀向本院提出抗告
，並繳納抗告費新臺幣1千元
中    華    民    國    98    年    12    月    16    日
                            書  記  官  廖文章

司法院資訊處製作；財團法人民間司法改革基金會備份。
